【裁判字號】    98,台上,4512
【裁判日期】    980813
【裁判案由】    偽造文書等罪
【裁判全文】
最高法院刑事判決            九十八年度台上字第四五一二號
上  訴  人  台灣高等法院高雄分院檢察署檢察官
被      告  甲○○
            乙○○
上列上訴人因被告等偽造文書等罪案件，不服台灣高等法院高雄
分院中華民國九十八年六月二日第二審更審判決（九十八年度重
上更(二)字第三七號，起訴案號：台灣高雄地方法院檢察署九十年
度偵字第一二九六二號），提起上訴，本院判決如下：
    主  文
上訴駁回。
    理  由
按刑事訴訟法第三百七十七條規定，上訴於第三審法院，非以判
決違背法令為理由，不得為之。是提起第三審上訴，應以原判決
違背法令為理由，係屬法定要件。如果上訴理由書狀並未依據卷
內訴訟資料，具體指摘原判決不適用何種法則或如何適用不當，
或所指摘原判決違法情事，顯與法律規定得為第三審上訴理由之
違法情形，不相適合時，均應認其上訴為違背法律上之程式，予
以駁回。本件原判決以公訴意旨略以：被告甲○○係高雄市○○
區○○路十八號瑞記工業股份有限公司（下稱瑞記公司）負責人
，與被告乙○○為夫妻關係，二人共同基於意圖為自己不法所有
及行使偽造文書之犯意聯絡，於民國八十八年三月二十九日，趁
渠等擔任瑞記公司之重要幹部職務之機會，利用不知情之公司會
計利余素鑾，先行偽造告訴人朱豐財（係甲○○之弟）名義為出
讓人之股份轉讓書二份，並盜蓋告訴人留存在公司之印章，持以
辦理公司股票轉讓登記及申報證券交易稅而行使之，將朱豐財所
有瑞記公司股份總計六十萬股，在未經朱豐財同意之情況下，以
變易持有為所有之意思，予以侵吞入己，足以生損害於朱豐財，
嗣因財政部南區國稅局（下稱南區國稅局）發函通知朱豐財繳納
贈與稅時，始為朱豐財所知悉，因認被告等均涉犯刑法第二百十
六條、第二百十條之行使偽造私文書及同法第三百三十六條第二
項之業務侵占罪嫌云云。經原審審理結果，認為不能證明被告等
犯罪，因而維持第一審諭知被告等均無罪之判決，駁回檢察官在
第二審之上訴，已詳述其調查、取捨證據之結果及認定無罪之心
證理由。就形式上觀察，原判決要無足以影響判決結果之違法情
形存在。檢察官上訴意旨略以：(一)證人利余素鑾固證稱：朱豐財
曾親自前往瑞記公司，表示因週轉不靈而欲出售名下股份，數日
後甲○○便要伊代為填寫股權轉讓書等相關文件等情，然利余素
鑾既非參與開會之成員，與與會者有空間之距離，難免斷章取義
；且利余素鑾係瑞記公司員工，與被告等有僱傭關係，難謂無利
害關係，其證言難免偏頗。況就其證詞觀之，辦理股權轉讓手續
所需之股權轉讓書及稅單等文件均係甲○○交予，叫其填寫內容
，詳情其並不了解。故利余素鑾之證詞不足以證明朱豐財確有與
被告等達成股權轉讓之合意，原判決徒憑利余素鑾之證詞，認朱
豐財有意轉讓股份給甲○○，其採證有違經驗及論理法則。(二)甲
○○就股份轉讓書上朱豐財印章之來源及由何人蓋上，前後供述
不一且矛盾，足見有所隱瞞，股份轉讓未經朱豐財同意甚明，股
份轉讓書應屬偽造，衡諸瑞記公司有龐大之資產，股權轉讓關係
權益甚鉅，不至草率為之，甲○○說詞前後何以有如此差異，原
審未詳為審究。本件涉及新台幣（下同）數千萬元之買賣，用印
時代刻章戳與否，豈會不經過朱豐財之確認，甲○○竟辯稱其因
記憶不清故說詞有所出入云云，顯違背經驗法則，原判決遽以採
信，其採證有違經驗及論理法則，又對上開不利於被告等之證據
不予採信，原判決未於理由內說明，亦有理由不備之違法。(三)八
十八年九月間，南區國稅局寄發南區國稅高縣審字第88038872號
函，通知朱豐財補申報贈與稅或提供非贈與之文件，該通知函係
寄到高雄市○○區○○路十八號，即被告等之住址。依照上開函
文資料及甲○○之供述，顯然朱豐財並未收到國稅局通知函件，
是朱豐財陳稱其於八十九年四月十五日收到國稅局通知，才知道
自己被課徵贈與稅一千多萬元，在此之前，朱豐財雖於八十八年
九月間自甲○○處知道自己名下之瑞記公司股份遭被告等私自移
轉，但甲○○向朱豐財稱國稅局可能會查帳，要求朱豐財提供一
家銀行帳戶存摺，俾利被告等作假的資金往來憑證，朱豐財念及
兄弟之情及怕連累瑞記公司，始配合提供銀行帳戶予甲○○。(四)
朱豐財於八十九年四月二十九日寄予甲○○之存證信函，係因國
稅局核課高額之贈與稅，要求被告等應予處理，並歸還股份，而
非在強調其於八十九年四月十五日始知名下之瑞記公司股份遭移
轉予被告等。原審未詳查朱豐財寄予甲○○存證信函之原意，誤
認朱豐財於該函主張八十九年四月十五日始知股權移轉之事，有
判決所引證據與理由矛盾之違法。(五)被告等提出之股份轉讓同意
書上，並未有任何價金給付期限之約定，而帳面上第一筆共一千
五百萬元資金之匯款，係遲至八十九年九月二十三日始匯出，已
有可疑。被告雖辯稱本件買賣價金甚高，必須有相當期日之期間
籌款，惟第一筆款項匯款之期日，竟緊接於南區國稅局發現朱豐
財與甲○○係二等親關係，而通知補申報贈與稅或提供非贈與文
件之後。則系爭款項既有籌措之困難，卻延滯達半年之久，又能
在國稅局通知後，於一週內調借完成！況倘係買賣之價金，只需
朱豐財之帳號即可匯入，何需提供「存摺」？朱豐財有自己之事
業，與被告等非於同一處所辦公，為何需提供蓋印之「存款憑條
」委託被告等提領後交付？益徵被告等本無給付買賣價款之意，
無力於接獲國稅局函文後短期間調借資金。原判決認倘僅為製作
假資金往來，何需以匯款、多紙支票多次兌付、期限長達半年之
久之付款方式為之？而為被告等有利之認定，其採證違法。原判
決就被告為何於上開時點突然有資金可供週轉，其匯款資金之來
源、去向如何？朱豐財為何要提供存摺及領款憑條？未為調查審
認，有應於審判期日調查之證據未予調查之違背法令。(六)被告等
分別為朱豐財之胞兄、兄嫂，朱豐財於歷審均指稱：因朱豐財有
許多債務均由甲○○擔任保證人，心有虧欠，故於得知名下股份
遭甲○○移轉後，基於兄弟情誼，始不欲追究，而配合提供存摺
及空白取款條以供被告等製作資金往來證明，原審就朱豐財上揭
主張，未予採納，又未說明不予採納之理由，有判決不備理由之
違法云云。
惟查：（一）原判決依憑證人即瑞記公司會計利余素鑾於偵查中
證稱朱豐財曾經在瑞記公司表示要把股票轉讓給甲○○，於第一
審證稱朱豐財來公司有說週轉不靈，要把名下股權過戶掉。數日
後甲○○便要伊代為填寫股權轉讓書等相關文件，於原審上訴審
仍證稱：股份轉讓書二份係其所寫，朱豐財有在公司說股份要移
轉、過戶等語，其前後供詞一致，不能因利余素鑾與甲○○經營
之瑞記公司有僱傭關係，即臆測其證詞必偏袒被告，因認朱豐財
所稱利余素鑾之證詞偏頗，並非可採。至於甲○○就本件股份轉
讓書上朱豐財之印章係如何取得，雖先後供詞並非一致，原判決
亦說明：朱豐財既有意轉讓股份給被告，而辦理本件股份轉讓之
書面文書作業並非由被告全程負責，又屬私人間之交易轉讓行為
，轉讓文件如何製作、如何用印，本無一定模式，甲○○憑己當
時印象而為供述，雖有未盡一致之處，尚不能執此而作為不利於
被告等之認定等語。原判決此項裁量、判斷，並不悖乎通常一般
之人日常生活經驗之定則，又於判決內論敘其何以作此判斷之心
證理由者，即不得任意指摘有何違反經驗法則或理由不備之情形
，據為提起第三審上訴之合法理由。（二）朱豐財雖稱其於八十
九年四月十五日收受南區國稅局之贈與稅案件核定通知書時，始
得知其名下之瑞記公司股份遭移轉。其有許多債務均由甲○○擔
任保證人，心有虧欠，故於得知其名下股份遭移轉後，基於兄弟
情誼，非但未予追究，反進而配合提供存摺及空白取款條，以供
被告等製作資金往來之相關憑證云云。然原判決亦說明：朱豐財
坦承有提供存摺給甲○○辦理匯款，並於八十八年十月五日、八
日至銀行先後提領一千萬元、二百三十五萬元，且在空白取款條
蓋印讓甲○○提領，該帳戶印章由其保管中，之後亦取回該存摺
供自己辦理匯款、轉帳等情，而被告等自八十八年九月二十三日
起至八十九年三月二十日止，確有陸續匯款或兌現支票在朱豐財
上開帳戶內，亦有該帳戶存款往來明細表可佐。又依卷附朱豐財
於八十九年四月二十九日寄發甲○○存證信函內容，朱豐財聲稱
係其於八十九年四月十五日收受財政部南區國稅局之贈與稅案件
核定通知書時，始得知其名下之瑞記公司股份遭移轉等語。然朱
豐財既於接獲國稅局通知後即發現名下股份遭被告等移轉過戶，
其竟未立即向國稅局陳述其股份遭偽造私文書及侵占之情，並依
法請求被告等返還，反而配合被告等向國稅局提供資金往來證明
，此與常情相左，故尚難僅憑朱豐財之片面陳述，而為被告等不
利之認定等語。原判決據此認定朱豐財對於其名下之瑞記公司六
十萬股之股份轉讓其中四十萬股予甲○○、另二十萬股轉讓乙○
○之事實，應屬事先知情而有授權，非如公訴人所指未得朱豐財
之同意而行使偽造私文書、業務侵占等情。原判決已詳細其憑此
論斷之依據及理由，上揭所為論斷，經核並無判決不備理由、理
由矛盾或應於審判期日調查之證據未予調查之違法情事，且其取
捨判斷，亦未違背客觀存在之經驗法則或論理法則。檢察官上訴
意旨漫事指摘，並非確實依據卷內訴訟資料而為具體表明，不能
認已具備適法上訴第三審之形式要件。又刑事訴訟法第一百六十
一條第一項規定：檢察官就被告犯罪事實，應負舉證責任，並指
出證明之方法。因此，檢察官對於起訴之犯罪事實，應負提出證
據及說服之實質舉證責任。倘其所提出之證據，不足為被告有罪
之積極證明，或其指出證明之方法，無從說服法院以形成被告有
罪之心證，基於無罪推定原則，自應為被告無罪判決之諭知。本
件檢察官並未提出適合於證明被告等有行使偽造私文書、業務侵
占之積極證據，並說明其證據方法與待證事實之關係。原審經審
理結果，對於卷內訴訟資料，復已逐一剖析，參互審酌，仍無從
獲得被告等之犯罪心證，因而維持第一審諭知被告等均無罪之判
決，駁回檢察官在第二審之上訴，自不能任意指摘為違法。綜上
所述，檢察官以上情指摘原判決違背法令，核與法律規定得為第
三審上訴理由之違法情形，不相適合，其就偽造私文書部分之上
訴為違背法律上之程式，應予駁回。本件被告等被訴牽連犯刑法
第三百三十六條第二項之業務侵占罪部分，核屬刑事訴訟法第三
百七十六條第三款所列不得上訴於第三審法院之案件。有裁判上
一罪關係之重罪之行使偽造私文書罪部分之上訴既不合法，應從
程序上駁回，已如前述，則對於輕罪之業務侵占罪部分，自無從
併為實體上審判，應併予駁回。
據上論結，應依刑事訴訟法第三百九十五條前段，判決如主文。
中    華    民    國  九十八  年    八    月   十三   日
                      最高法院刑事第二庭
                          審判長法官  莊  登  照
                                法官  陳  世  淙
                                法官  許  錦  印
                                法官  吳  昆  仁
                                法官  洪  昌  宏
      本件正本證明與原本無異
                                      書  記  官
中    華    民    國  九十八  年    八    月   十七   日
                                                      Q


司法院資訊處製作；財團法人民間司法改革基金會備份。
